【裁判字號】    98,醫上,5
【裁判日期】    980714
【裁判案由】    侵權行為損害賠償
【裁判全文】
臺灣高等法院民事判決                   98年度醫上字第5號
上  訴  人  乙○○
被 上訴 人  甲○○
訴訟代理人  馬在勤律師
複 代理 人  陳佳雯律師
上列當事人間請求侵權行為損害賠償事件，上訴人對於中華民國
97年11月28日臺灣臺北地方法院96年度醫字第5號第一審判決提
起上訴，經本院於98年6月30日言詞辯論終結，玆判決如下：
    主      文
上訴駁回。
第二審訴訟費用由上訴人負擔。
    事實及理由
一、本件上訴人主張：伊於民國86年5月17日至訴外人振興醫院
    整形外科施行眼部手術，因術後眼尾留有疤痕，遂於93年12
    月28日至被上訴人所開設之生生整形外科診所（下稱生生診
    所）就醫，希望改善該遺留疤痕。被上訴人經診療後告知伊
    需要施行吊眉、開眼頭、眼袋及眼尾拉長等手術（下稱系爭
    手術），並稱術後2至4週顏面即可回復，可去除先前眼尾疤
    痕，手術疤痕很細，可另進行繡眉手術，使顏面更加美麗云
    云，兩造遂約定於94年1月6日上午10時30分許進行系爭手術
    ，伊於手術當日罹患重感冒，經告知後被上訴人堅稱仍可正
    常施行系爭手術，惟其當日延至11時10分許進入手術室，護
    士於術前1、2分鐘始要求伊於手術同意書上簽名，被上訴人
    甚於手術過程中2次接聽電話，且為其他病患進行他項手術
    ，伊於手術後要求閱覽手術及麻醉同意書原本，均遭拒絕，
    至同年月13日至該診所進行拆線時，護士更要求伊另行簽立
    空白之手術及麻醉同意書並倒填手術日期，可知被上訴人並
    未於系爭手術前充分告知手術可能之風險。事實上，伊於實
    施系爭手術後不僅未除去先前手術所遺疤痕，眉毛及眼尾反
    而留有手術疤痕，眼尾疤痕較手術前更深長且下垂，吊眉手
    術疤痕與原有兩眼眉毛位於不同位置，右眼與左眼眼袋明顯
    不平均，右眼眼袋縫合線與下眼瞼睫毛毛根距約0.5公分寬
    ，左眉與右眉眉頭不等高，有明顯落差，左眼開眼頭手術未
    做，眼頭仍然下垂。按被上訴人於伊重感冒且服藥之際貿然
    進行手術、未事先告知手術可能之風險與後遺症、未依規定
    先交由伊簽立手術及麻醉同意書、於手術中接聽行動電話及
    同時為二人以上施行手術等草率之手術，致伊受有前揭之顏
    面創傷，另因此導致重度憂鬱症復發加劇，心理受到巨大創
    傷等情，爰依民法第184條第1項前段、第193條第1項、第19
    5條第1項前段等規定，請求被上訴人應給付伊施行除去疤痕
    之手術費用新台幣（下同）33萬元及精神慰撫金167萬元，
    合計200萬元，並加計自起訴狀繕本送達翌日起算之法定遲
    延利息。（原審判決駁回其訴）並對於原判決提起上訴，聲
    明：(一)原判決廢棄。(二)被上訴人應給付上訴人200萬元及自
    起訴狀繕本送達之翌日起至清償日止計付之法定遲延利息。
    (三)願供擔保，請准宣告假執行。
二、被上訴人則以：伊於為上訴人施行系爭手術前已告知手術風
    險與後遺症，並請上訴人簽署手術同意書及麻醉同意書，於
    施行系爭手術過程中伊並無接電話及為其他病患施行手術之
    行為，即便有上開行為與上訴人所受損害間亦無因果關係。
    至於上訴人手術後傷口部分紅腫乃正常現象，過一段時間後
    即會復原，伊已於手術前告知上訴人吊眉手術會造成疤痕，
    上訴人所主張其餘眼袋不平均或眉頭不等高等情形，乃其主
    觀認知或原本即存在之問題，均非伊行為所造成。上訴人實
    際上並未重做手術，其無所謂施行去疤手術費用之損害發生
    。又上訴人罹患重度憂鬱症與伊施行系爭手術間亦無因果關
    係，不得請求伊賠償損害等語，資為抗辯。並對於上訴人之
    上訴，答辯聲明：(一)上訴駁回。(二)如受不利判決，願供擔保
    ，請准宣告免為假執行。
三、兩造不爭執之事項：
  (一)上訴人於93年12月28日至被上訴人所開設之生生診所就診，
    被上訴人嗣於94年1月6日為上訴人施行吊眉、開眼頭、除眼
    袋及眼尾拉長等手術，於同年月13日拆除手術縫線。
  (二)上訴人前以被上訴人所為系爭手術造成上訴人身體傷害為由
    ，對被上訴人提起業務過失傷害罪之告訴，經臺灣臺北地方
    法院檢察署檢察官97年3月20日97年度調偵字第219號及同年
    8月11日97年度偵續字第360號所為不起訴處分，上訴人聲請
    再議，經台灣高等法院檢察署97年9月9日97年度上聲議字第
    4891號處分書駁回上訴人再議聲請而告確定。
四、茲就兩造之爭執事項，分別判斷如下：
  (一)關於被上訴人是否已盡說明義務部分：就此，上訴人主張被
    上訴人於系爭手術前，未事先告知手術可能之風險與後遺症
    、亦未依規定先經其簽立手術及麻醉同意書，僅於上訴人回
    診拆線時，護士甚且要求其再填寫一張，並倒填日期（如原
    證四）。被上訴人則辯稱其為上訴人施行系爭手術前已告知
    手術風險與後遺症，並請上訴人簽署手術同意書及麻醉同意
    書，上訴人所提原證四之手術同意書雖為系爭手術後，被上
    訴人請生生診所之護士補作，但該護士僅依上訴人口述手術
    之內容而記載，未經被上訴人簽名確認，並非真正等語。分
    述如下：
  1.查被上訴人抗辯於系爭手術前已知上訴人實施系爭手術後，
    會造成明顯的疤痕乙節，有兩造各自提出經上訴人簽名之「
    手術同意書」附卷可稽（原審調字卷，12頁，原證四，訴字
    卷16頁，被證一），依該「手術同意書」其上醫師之聲明事
    項確有勾選：「以告知吊眉手術後會造成明顯的疤痕」一欄
    ，可知被上訴人辯稱其已將實施手術可能造成疤痕之風險告
    知上訴人，應屬可信。
  2.上訴人雖主張前開「手術同意書」係於實施系爭手術前一、
    二分鐘才由護士要求其填寫云云，然上訴人自承於93年間經
    媒體報導得知被上訴人在業界頗負盛名，為彌補先前於振興
    醫院眼部手術後所遺留之疤痕，遂至被上訴人開設之生生診
    所詢問，經被上訴人告以可以進行吊眉、開眼頭、除眼袋及
    眼尾拉長等手術，進行吊眉手術產生之疤痕很細等訊息，有
    上訴人提出之起訴狀可參（原審調字卷，4頁）。又依上訴
    人提出之「電眼美容術」之剪報資料（見原審調字卷，9頁
    ），其左下方有：「若眼尾有疤痕者，此法可使疤痕變短，
    並非完全消失」，右方有：「開眼頭手術，眼頭會有淺淺的
    疤痕」、「術後一週眼角會紅腫」、「外觀恢復：約2～4週
    」等文字內容，可認上訴人於93年12月28日至生生診所就診
    前，已獲得進行系爭手術之相關訊息，知悉手術無法完全消
    除原有疤痕，術後亦將留有疤痕，且術後需2至4週始能恢復
    外觀之合併症。再者，上訴人亦曾於93年12月20日至林口長
    庚醫院整形外科就診，並預約於94年1月5日（本件手術後1
    週）進行臉拉皮、眼袋、除斑等手術，有上訴人於林口長庚
    醫院病歷資料附於前開刑事偵查卷內可稽（見臺北地檢署97
    年度調偵字第219號偵查卷，81頁），由上訴人於報上所見
    關於眼部手術之相關報導，並進而至生生診所諮詢、就診，
    以及原擬至林口長庚醫院進行相關眼袋手術等情觀之，其係
    經仔細考慮後，始決定進行系爭手術，且衡情對其所簽署前
    開手術及麻醉同意書之內容已有充分瞭解，是其主張於倉促
    間填寫「手術同意書」，當非可採。
  (二)關於被上訴人就系爭手術有無疏失部分：就此，上訴人雖主
    張系爭手術手術後不僅未除去先前手術所遺疤痕，眉毛及眼
    尾反而留有手術疤痕，眼尾疤痕較手術前更深長且下垂，吊
    眉手術疤痕與原有兩眼眉毛位於不同位置，右眼與左眼眼袋
    明顯不平均，右眼眼袋縫合線與下眼瞼睫毛毛根距約0.5公
    分寬，左眉與右眉眉頭不等高，有明顯落差，左眼開眼頭手
    術未做，眼頭仍下垂等語，並提出94年1月16日及94年2月4
    日之眼部照片（原證五）及美妮整形美容外科中心之便條紙
    （原證七）附卷為證。然查：
  1.前揭美妮整形美容外科中心之便條內容（見原審調字卷，17
    頁），雖記載：「眉毛不對稱、眼尾下垂及疤痕改善、眉毛
    上方疤痕改善」等語，然此僅為該中心之護理師就上訴人所
    陳述希望改善之部分，估計其所需費用，並未認定上開情形
    是否為被上訴人實施系爭手術之疏失所造成。何況人之臉部
    ，其外形乃為不規則形狀，並非正方形或圓形，五官形狀是
    否勻稱，須與臉形搭配，難有絕對客觀之標準，上訴人主張
    於系爭手術後其眉毛不對稱、眼尾下垂等，僅屬上訴人個人
    主觀之認知，並無顯然有此客觀事實存在。
  2.上訴人之臉部，左右兩眉毛上方的疤痕，顏色較淡，但尚清
    晰可見，左眼眼袋較明顯，右眼略有眼袋，但較不明顯，下
    眼瞼疤痕不明顯等情，固經本院於準備程序中當庭勘驗明確
    （見本院卷，42頁），然於術後產生疤痕部分，此為必然結
    果，至於疤痕明顯與否，受很多因素影響，包括：病人體質
    ，手術後照顧，手術技巧等都有相關，此有行政院衛生署醫
    事審議委員會編號0000000號鑑定書內容可憑（見臺北地檢
    署94年度偵字第14166號卷，232頁至234頁）。系爭手術係
    於手術部位劃開皮膚後再予縫合，必然留下傷口須待後續處
    理，此為一般人均具有之常識，由上訴人所以至生生診所就
    診，即係為處理先前於振興醫院手術所留下之疤痕，可知上
    訴人就手術後會留下疤痕一事，已有親身經驗。又上訴人至
    生生診所就診前即已讀取前開剪報資料，亦證上訴人知悉系
    爭手術後必須回診以為術後傷口之治療。然上訴人於拆除縫
    線後，從未回診，致被上訴人就系爭手術所留下之傷口情況
    無法掌握，業據被上訴人於前開刑事案件中一再指明，而上
    訴人就此亦無爭執（見臺北地檢署94年度偵字第14166號卷
    ，58頁、210頁），則就系爭手術所留之疤痕，所以未能完
    全去除，即難認係被上訴人實施系爭手術之疏失所造成。上
    訴人既主張左眼開眼頭手術未做，至多僅為債務不履行問題
    ，無成立不法侵害上訴人權利可言。
  3.至於上訴人主張於接受系爭手術當日，患有嚴重之感冒，雖
    據其提出購買「鼻速通樂」之免用發票收據一份為證（見原
    審調字卷，11頁），然該收據充其量能證明上訴人有購買此
    藥品之事實，至於上訴人是否患有感冒，感冒程度如何，均
    不能證明，何況即使上訴人當日患有感冒，但仍自行由桃園
    縣中壢市住處遠至位在臺北市之生生診所，接受由被上訴人
    所進行之系爭手術，足見其感冒情況並非至不適合接受系爭
    手術之程度，亦與上訴人主張系爭手術之前揭缺失間，無因
    果關係。又上訴人主張被上訴人於實施系爭手術中另接聽行
    動電話及同時為二人以上施行手術等，為被上訴人所否認，
    上訴人並不能舉證以實之，其主張自難採信。
  (三)關於上訴人之請求有無理由部分：就此，上訴人雖主張其因
    被上訴人草率之診療行為及為系爭手術而受有前揭之顏面創
    傷，另因此導致重度憂鬱症復發加劇，所受心理創傷可謂巨
    大等情，固提出長庚紀念醫院診斷證明書（見原審同上調字
    卷，16頁、原審卷，53頁、本院卷，30頁）。然因故意或過
    失，不法侵害他人之權利者，負損害賠償責任，民法第184
    條第1項前段定有明文，依此，被害人之損害賠償請求權之
    成立，必須具備：(一)被害人之權利為加害人所侵害。(二)加害
    人之行為具有不法性。(三)加害人之行為出於故意或過失。(四)
    被害人受有損害。(五)被害人之所受損害與加害行為間有相當
    因果關係等要件，苟欠缺其中任何一要件，被害人即無依上
    開規定請求損害賠償餘地。本件被上訴人為上訴人實施系爭
    手術前已為充分說明並經上訴人同意實施系爭手術，系爭手
    術之實施並無不法性，又被上訴人實施系爭手術之過程並無
    疏失，均如前述，依上開說明，上訴人即不得依前揭規定，
    請求被上訴人賠償損害。又上訴人既不能依前開規定請求被
    上訴人賠償損害，自無從依同法第193條第1項、第195條第1
    項前段計算財產上及精神上損害額之餘地，是上訴人本件請
    求為無理由。
五、綜上所述，上訴人主張本於侵權行為之法律關係，請求被上
    訴人給付200萬元及法定遲延利息為無理由，不應准許。其
    假執行之聲請亦失所附麗，應併予駁回。原審為上訴人敗訴
    判決，及駁回其假執行之聲請，並無不合。上訴意旨指摘原
    判決不當，聲明廢棄改判，為無理由，應予駁回。
六、據上論結，本件上訴為無理由。依民事訴訟法第449條第1項
    、第78條，判決如主文。
中    華    民    國    98    年    7    月    14    日
                    民事第七庭
                        審判長法  官  鄭三源
                              法  官  邱  琦
                              法  官  呂太郎
正本係照原本作成。
如不服本判決，應於收受送達後20日內向本院提出上訴書狀，其
未表明上訴理由者，應於提出上訴後20日內向本院補提理由書狀
（均須按他造當事人之人數附繕本）上訴時應提出委任律師或具
有律師資格之人之委任狀；委任有律師資格者，另應附具律師資
格證書及釋明委任人與受任人有民事訴訟法第466條之1第1項但
書或第2項（詳附註）所定關係之釋明文書影本。
中    華    民    國    98    年    7     月    15    日
                              書記官  黃千鶴
附註：
民事訴訟法第466條之1（第1項、第2項）：
對於第二審判決上訴，上訴人應委任律師為訴訟代理人。但上訴
人或其他法定代理人具有律師資格者，不在此限。
上訴人之配偶、三親等內之血親、二親等內之姻親，或上訴人為
法人、中央或地方機關時，其所屬專任人員具有律師資格並經法
院認為適當者，亦得為第三審訴訟代理人。


司法院資訊處製作；財團法人民間司法改革基金會備份。
